【裁判字號】    98,上訴,473
【裁判日期】    980902
【裁判案由】    違反毒品危害防制條例
【裁判全文】
臺灣高等法院高雄分院刑事判決         98年度上訴字第473號
上  訴  人  臺灣高雄地方法院檢察署檢察官
上  訴  人
即  被  告  丙○○
                    現於臺灣高雄看守所附設戒治所
指定辯護人  本院公設辯護人于欣潔
被      告  乙○○
選任辯護人  陳忠勝律師
上列上訴人等因被告違反毒品危害防制條例案件，不服台灣高雄
地方法院中華民國98年3 月11日第一審判決（起訴案號：97年度
偵字第21774 號、第29251 號），提起上訴，本院判決如下：
    主  文
原判決關於丙○○部分撤銷。
丙○○幫助製造第二級毒品，未遂，處有期徒刑貳年陸月。
其他上訴駁回。
    事  實
一、甲○○（已經原審判處製造第二級毒品未遂罪刑確定）、丙○○均明知甲基安非他命係毒品危害防制條例第2 條第2 項
    第2 款所列之第二級毒品，非經許可不得非法製造，詎甲○○竟與真實姓名年籍不詳綽號「何仔」之成年男子，共同基
    於製造第二級毒品甲基安非他命之犯意聯絡，於民國（下同
    ）97年7 月上旬某日，先由「何仔」提供如附表編號1 、2
    所示之甲基安非他命水溶液2 桶原料，供甲○○製成結晶，
    雙方約定製造結晶成功後，甲○○可分得結晶重量2 成，甲○○則負責購買製造甲基安非他命所需之設備、器具、化學
    原料、尋找適合場地等工作，因甲○○欠缺製造甲基安非他
    命之技術與資金，乃轉向其前於69年間入獄時所結識之獄友
    丙○○調借現款及尋求突破合成甲基安非他命之技術援助，
    並向丙○○表示：如研發成功不會失丙○○之禮等語，丙○○明知甲○○向其借用金錢之目的亦係在購買製造甲基安非
    他命之相關設備，竟亦基於幫助之犯意，先後借款新台幣（
    下同）20餘萬元給甲○○，甲○○向丙○○借得現金後即用
    以購得如附表所示設備、器具及化學原料等物，並向不知情
    之情乙○○（詳如後述）借用位於彰化縣埤頭鄉○○村○○
    路196 號之祖厝，供為製造甲基安非他命之場地。甲○○陸
    續將如附表所示設備、器具及化學原料等物，運送至系爭房
    屋後，即利用附表所示設備、器具及化學原料，將苯甲酸與
    氨水以2 比1 之比例混合後，加入硝酸鉀（或硫酸）加熱進
    行氧化程序。氧化程序完成後，將氨基酸溶液倒進搖台（即
    加氫反應器），加入鈀金，再灌入氫氣後攪拌。攪拌完成後
    ，將該水溶液倒出後過濾並加鹽、加熱，待冷卻後放入冰箱
    結晶之方式，著手製造甲基安非他命，在製作過程中，因甲○○製造甲基安非他命之技術未臻成熟，致未能產生甲基安
    非他命結晶，請丙○○指導純化結晶之技術，丙○○亦基於
    幫助之犯意而提供相關之資訊給甲○○，惟因丙○○所提供
    之純化結晶技術亦未臻成熟，致亦未能純化出可供施用之高
    純度甲基安非他命結晶，嗣於97年7 月31日10時30分許，為
    法務部調查局台北市調查處、航業海員調查處高雄站、台中
    縣調查站、彰化縣調查站及台北憲兵隊、彰化縣警察局、高
    雄市政府警察局苓雅分局等組成專案小組成員，在系爭房屋
    逮捕正在製造毒品之甲○○，並扣得如附表所示之物。復於
    同日14時10分許，在系爭房屋前，逮捕開車欲前往探視之丙○○，始悉上情。
二、案經法務部調查局台北市調查處、航業海員調查處高雄站、
    台中縣調查站、彰化縣調查站及台北憲兵隊、彰化縣警察局
    、高雄市政府警察局苓雅分局報請臺灣高雄地方法院檢察署
    檢察官偵查起訴。
     理  由
壹、證據能力部分：
一、被告以外之人於偵查中向檢察官所為之陳述，除顯有不可信
    之情況者外，得為證據，刑事訴訟法第159 條之1 第2 項定
    有明文。本件證人即原審同案被告甲○○於檢察官偵查中之
    證述業經具結，且於本院審理時已到庭接受被告丙○○及其
    辯護之詰問，被告丙○○及其辯護人復未主張或抗辯有何顯
    不可信之情況，綜合全部卷證亦無顯不可信之情事，因此，
    依上開刑事訴訟法之規定，甲○○於檢察官偵查中之證述有
    證據能力。
二、被告以外之人於審判外之陳述，雖不符前4 條（即刑事訴訟
    法第159 之1 至159 之4） 之規定，而經當事人於審判程序
    同意作為證據，法院審酌該言詞陳述或書面陳述作成時之情
    況，認為適當者，亦得為證據。當事人、代理人或辯護人於
    法院調查證據時，知有第159 條第1 項不得為證據之情形，
    而未於言詞辯論終結前聲明異議者，視為有前項之同意，刑
    事訴訟法第159 條之5 定有明文。本件證人甲○○於法務部
    調查局航業海員調查處高雄站所為陳述，對被告丙○○而言
    ，係審判外之陳述，惟其於本院行準備程序及審理時時告以
    要指，被告丙○○及其辯護人均表無意見（見本院上訴卷第
    81、139 頁）。本院審酌警方取得該言詞陳述之過程並無任
    何不法之情事，且其所證與認定被告丙○○之犯罪事實具有
    關聯性，認為以之為認定被告丙○○之犯罪事實之證據並無
    不適當之處，依上開刑事訴訟法之規定，認定甲○○於調查
    局航業海員調查處高雄站所為陳述有證據能力。
三、被告以外之人於審判外向法官所為之陳述，得為證據，刑事
    訴訟法第159 條之1 第1 項定有明文。本件原審同案被告甲○○在原審法院審理時以被告之身分所為陳述，依上開規定
    亦有證據能力。
四、通訊監察之錄音，係利用科技產物取得之證據，與供述證據
    性質不同，是否具備證據能力，端以證據取得是否合法性為
    定，不適用傳聞排除法則。若取得證據之機械性能與操作技
    術無虞，錄音內容之同一性即不成問題，又翻譯者之聽覺及
    語言之理解若不成問題，譯文與錄音之同一性，即無可非議
    。亦即通訊監聽（錄）本質上係搜索扣押之延伸，其取得證
    據之證據能力有無，厥以監聽（錄）之「合法性」作決定，
    如係合法監聽所取得，不生欠缺證據能力問題。此種監聽（
    錄）取得之證據，雖具有「審判外陳述」之外觀，但並不適
    用供述證據之傳聞排除法則。監聽（錄）取得之證據，合法
    取得之證據所須檢驗者，為證據之「同一性」及「真實性」
    。詳言之，監聽（錄）取得之錄音須與監聽內容一致、錄音
    之譯文須與取得之錄音一致，始符合證據「同一性」之要求
    ，又錄音譯文之解讀，須符合原來對話人之意思，始符合證
    據「真實性」之要求，而具備足夠證明力。此種證據因係機
    械操作形成，「同一性」係檢驗機械性能與操作技術，「真
    實性」則係檢驗譯作者之聽寫與理解能力，與傳聞證據之檢
    驗原理，迥不相同（最高法院97年台上字第3872號、3936號
    判決意旨參照）。本件卷附通訊監察譯文（見偵查卷62-66
    頁）係由原審法院核發通訊監察書，對被告丙○○及甲○○
    所持有之0000000000號、0000000000號、0000000000號行動
    電話進行監聽，有原審法院之通訊監察書在卷可憑（見本院
    上訴卷第97-104頁），且被告丙○○等所犯者係製造第二級
    毒品罪，該罪最輕本刑為有期徒刑7 年以上，合通訊保障及
    監察法第5 條第1 款之監察要件，因此係合法監聽所得之證
    據，且如後所述上開譯文亦與被告丙○○與甲○○等通話內
    容相符（見偵查卷第70、72、73頁、原審卷第36、37、43頁
    、本院上訴卷第128 頁），依上開說明該通訊譯文亦有有證
    據能力。
貳、實體部分：
一、訊據上訴人即被告丙○○（下稱被告丙○○）矢口否認有提
    供製造甲基安非他命之技術及借款給甲○○供其購買製造甲
    基安非他命器具、原料之情事，辯稱：伊未提供任何製造甲
    基安非他命之技術給甲○○；錢的部分係其前積欠甲○○28
    萬元僅還3 萬元，後來宋盛來催討，伊才陸陸續續還了一些
    錢，並非供甲○○製造甲基安非他命之資金，且其於原審審
    理時並未認罪，筆錄上所載認罪等情事是法官自問自寫云云
    。
二、經查：
  (一)原審同案被告甲○○向不知情之同案被告乙○○借用借用位
    於彰化縣埤頭鄉○○村○○路196 號之祖厝，作為製造甲基
    安非他命之場地，由綽號「何仔」之成年男子提供附表編號
    1 、2 所示之甲基安非他命水溶液2 桶原料，供製造甲基安
    非他命，甲○○則負責購買製造甲基安非他命所需之如附表
    所示設備、器具、化學原料，在上揭借用處所製造甲基安非
    他命，惟因其製造甲基安非他命之技術未臻成熟，致未能產
    出甲基安非他命結晶，嗣經由法務部調查局台北市調查處等
    所組成專案小組成員查獲之事實，業據甲○○於原審行準備
    程序及審理時坦承不諱（見原審卷第33、80、第138 頁），
    被告甲○○於警詢、檢察官偵查及原審審理中供稱：「附表
    編號1 、2 所示之甲基安非他命水溶液，係『何仔』所交付
    ，請我幫他結晶，約定製造結晶成功後，我可分得結晶重量
    2 成。而本案所查獲製造甲基安非他命所需之原料、器具均
    係其所購買；製造甲基安非他命之方式，先將苯甲酸與氨水
    以2 比1 比例混合後放置2 天，再加入硝酸鉀或硫酸，並加
    熱至40度進行氧化程序，變成乙基的氨基酸後，乙基的氨基
    酸溶液倒入搖台（加氫反應器），加入鈀金（氯化鈀）後，
    再灌入氫氣，攪拌約1 小時，成為甲基的氨基酸溶液，即完
    成氫化程序，再將已完成氫化的安非他命水溶液倒出後過濾
    ，並加鹽、加熱至80度，等冷卻至室溫之後，再送入冰箱結
    晶，但每次我做完氫化程序後的安非他命水溶液，均無法順
    利結晶」等語（見偵卷第21-30 、69頁、原審卷第34-39 頁
    、第80-81頁）。此外，並有附表所示之物扣案可資佐證（
    見偵查卷第4-11 頁）。
  (二)扣案如附表所示之物，經送法務部調查局鑑定，其結果如附
    表送驗結果欄所示，有法務部調查局於97年9 月22日調科壹
    字第09722150310 號鑑定書可證（見偵查卷第109-136 頁）
    。而本案相關扣案物經送法務部調查局鑑定結果認，扣案如
    附表之陶瓷漏斗、大燒瓶、溫度計、燒杯、玻璃漏斗、分液
    漏斗、濾紙、試紙、電子（或普通）磅秤、加熱器、真空馬
    達、瓦斯爐具、氫氣瓶、粗鹽、加氫反應器、活性碳、不銹
    鋼煮鍋、冰箱、及化學藥品（其中之醋酸鈉、鹽酸、碘、紅
    磷、亞硫醯二氯、乙醚、丙酮、硫酸鋇、氫氧化鈉、鈀金）
    等設備或藥品，符合一般製造甲基安非他命氯化反應、氫化
    反應與純化等三階段製程所需之各項設備及原料；且依附表
    編號1 至2 所示之2 桶水溶液，驗出甲基安非他命及麻黃素
    等成分，暨現場扣得陶瓷漏斗、大燒瓶、玻璃漏斗、濾紙、
    瓦斯爐具、粗鹽、不銹鋼煮鍋、冰箱、鹽酸等設備或藥品，
    研判現場具有純化甲基安非他命之能力；又本案扣有甲基安
    非他命製造上非必要之化學藥品，且用於氯化反應、氫化反
    應之各項設備（如陶瓷漏斗、大燒瓶、溫度計、燒杯、電子
    （或普通）磅秤、不銹鋼煮鍋等）及7 桶安非他命水溶液鑑
    驗結果，均未發現有麻黃素或甲基安非他命等法定毒品成分
    殘留，研判係在進行試製反應，亦有上開法務部調查局鑑定
    書可稽。且如附表編號1 、2 所示之甲基安非他命水溶液2
    桶，經法務部調查局以氣相層析質譜儀確認含甲基安非他命
    成分，惟因其純度甚低，且可能含有重金屬等有害物質，若
    非亟需，理論上不宜施用，亦有法務部調查局於97年12月22
    日調科壹字第09700522130 號鑑定書在卷可稽（見原審院卷
    第92-93 頁）。是扣案如附表編號1 、2 所示之安非他命水
    溶液2 桶，尚未結晶，且該溶液中含有重金屬等有害人體健
    康之其他化學物質，人體無法直接施用，尚待完成純化結晶
    之階段，應認原審同案被告甲○○雖於著手於製造甲基安非
    他命之製造，惟尚未達已製造完成之階段，而屬未遂。而上
    開製程具有製成甲基安非他命之可能，亦經本院向法務部調
    查局函查明確，有該局98年6 月2 日調科壹字第0980030493
    0 號函在卷可憑（見本院上訴卷第93頁）。
  (三)證人即原審同案被告甲○○於法務部調查局航業海員調查處
    高雄站（下稱航業海員調查處高雄站）調查時證稱：「我與
    丙○○是69年間因入獄服刑認識的獄友，2 個月前我主動找
    丙○○希望透過丙○○在南部的人脈幫我找到人幫忙我突破
    合成安非他命《應係甲基安非他命，下同》的方式」、「（
    我購買製造安非他命所需材料與用品均是丙○○借錢給我買
    的，丙○○也知道我正在製造安非他命，但他並沒有參與實
    際製造過程，僅借錢給我，並協助我找人提升製造安非他命
    技術」等語（見偵查卷第25-26 頁）；於檢察官偵查中以證
    人之身分具結證稱：「（查扣製造安非他命的工具是否你買
    的？）是，錢是向丙○○借的，大約20萬元」、「（他是否
    知道錢是要拿去製造安非他命？）他知道」、「（從97年7
    月15日開始你與丙○○有很多通話聯絡，是在聯絡何事？）
    因為我沒有辦法突破，問他能否找到人來幫忙」、「（如果
    製造成功，你與丙○○如何分利得？）沒有談到這個問題」
    等語（見偵查卷第69-70 頁）。被告丙○○於原審審理時亦
    供稱：「第一筆我拿現金給他《指甲○○》，之後我陸陸續
    續匯款19萬元給他」等語（見原審卷第41頁）。再者，被告
    丙○○當時所使用之行動電話係0000000000號，此經其於檢
    察官偵查中陳明在卷（見偵查卷第71頁），原審同案被告甲○○所使用之行動電話門號係0000000000號、0000000000號
    ，此經其於航業海員調查處高雄站調查時證述明確（見偵查
    卷第27頁）。經檢察官向原審法院聲請核發對甲○○所持有
    上開行動電話進行監聽結果：(1)於97年7 月18日9 時19分許
    ，0000000000號行動電話持有人（按係被告丙○○，下同）
    向甲○○稱：「你那個種芋頭的肥料放太多了，不能放這麼
    多啦，0.5 而已，阿和就說你肥料整布袋倒下去，嚇死人喔
    ！幹！甲○○則稱：沒有啊，你上來再講啦」等語（見偵查
    卷第62頁）；(2)97年7 月20日13時53分許，0000000000號行
    動電話持有人向甲○○稱：「有欠工再說啦！幹！現在鐵仔
    漲到8 萬3 ，真硬；可以就好，反正就照契約圖在弄嘛！冰
    箱有去看嗎？甲○○稱：有啊，我們兩個老的哪有辦法，也
    是你們少年仔才可以啊」等語（見偵查卷第64頁）；(3)97年
    7 月24日16時29分許，0000000000號行動電話持有人向甲○○稱：「那個地籍圖畫起來了嗎？甲○○稱：本來想下午去
    台北，結果忙到現在，那塊還沒啦，另外上次那個地籍資料
    我處理好了，明天會知道；0000000000號行動電話持有人稱
    ：店裡那個沙土你有看嗎？甲○○稱：有啦，還在考慮啦」
    等語（見偵查卷第65頁）；(4)97年7 月25日11時6 分許，00
    00000000號行動電話持有人向甲○○稱：我今天跟朋友聊，
    他說你那個鹽不是這樣弄的耶」等語（見偵查卷第66頁），
    有上開通訊譯文在卷可憑。且證人甲○○於檢察官偵查中以
    證人之身分證稱：「上開譯文所稱之『鐵』是指安非他命之
    價格，『契約圖』是指結晶過程」、「（7  月25日11時6分
    、7 月18日9 時19分的通聯譯文是否你與丙○○的通話內容
    ？）是，內容也沒錯，是在講安非他命製造過程」等語（見
    偵查卷第70、73頁）；於原審行準備程序時陳稱：「『種芋
    頭的肥料』就是指製程要氫化的階段；『阿和就說你肥料整
    布袋倒下去』指的是在製程過程中要加入鈀金，意思是說我
    之前製造時鈀金放太多了；『鐵仔漲到8 萬3 ，真硬』是丙○○跟我說安非他命的市價已經8 萬3000元；『地籍圖畫起
    來了嗎』是丙○○跟我說叫我要紀錄製毒的過程，以後才可
    以依照相同方法做。『地籍資料』是泛指製毒的材料，『店
    裡那個沙土』是丙○○問我所調配好的有無結晶，我回答說
    『有啦，還在考慮就是這樣才會流得滿身大汗』；『鹽』是
    用在要結晶時；『地籍圖有跳出來嗎』是指我製造毒品的過
    程有無紀錄下來等語（見原審卷第36頁）。而經本院勘驗被
    告丙○○於原審行準備程序及審理時之陳述，被告丙○○供
    稱：「（你的答辯要旨？）我對檢察官起訴文裡面對我犯罪
    事實我認同，我認罪」、「（你稍微陳述一下你認罪的原因
    ，簡單陳述你參與過程）他《指甲○○》一直問我製造安非
    他命過程中他的疑問，後來我知道他在製造安非他命，因為
    我很怕，所以我一直顧左右而言他，可是我已經知道了，他
    一直要求我把這個錢陸陸續續給他」我知道他在製造安非他
    命，他說他在研發新的產品」、「（那你有教導他怎麼製作
    安非他命嗎？）因我本身不懂，所以他不懂我再問別人，他
    有問到我再跟他講」等語，有勘驗筆錄在卷可憑（見本院上
    訴卷第164-165 頁），亦坦承有提供製造毒品之資訊給甲○○。是證人甲○○上開所證，其製造甲基安非他命之資金係
    向被告丙○○借用，被告丙○○知悉其用以購買製造毒品之
    材料，被告丙○○亦提供有關製造毒品之資訊供其製造甲基
    安等語，應屬可信，被告丙○○上開所辯，應係事後卸責之
    詞，委無可採。
  (四)被告丙○○於航業海員調查處高雄站雖供稱：「甲○○大約
    2 個月前要求我償還在10餘年前因我向甲○○購買彩色影印
    機約28萬元，因當時我僅付甲○○現金3 萬元後，入獄服刑
    而未付尾款，直至97年4 月間，甲○○透過趙光彬要我還錢
    」等語（見偵查卷第39頁）；而甲○○於原審審理中則陳稱
    ：「丙○○在十幾年前跟我有生意上的往來用支票向我貼現
    30萬元，我不知道他為何要向我借錢，之後他因犯案入監所
    以沒有還我錢，到了97年7 月初我才找到他，他陸陸續續還
    我24萬元，剩下6 萬元到現在還沒有還我」等語（見原審卷
    第34頁）；於本院審理時證稱：製造毒品過程中，丙○○沒
    有技術指導；在原審陳稱丙○○有協助突破製造安非他命的
    技術是不實在云云。惟就債務金額究竟係28萬元或30萬元，
    發生之原因係因票貼或購買影印機所積欠，所述迴異，證人
    甲○○於原審行準備程序時亦否認有透過他人向丙○○要過
    錢（見原審卷第38頁），核與被告丙○○所辯：甲○○透過
    趙光彬向伊索取不符，是證人甲○○事後所證錢是丙○○要
    償還前所積欠之款項，與製造毒品無關云云，應係事後迴護
    被告丙○○之詞；關於錢交付之原因，應以其前此於檢察官
    偵查中及航業海員調查處高雄站所證係借款較為可信，其事
    後於原審及本院審理時所證，委無可採。再者，依前揭通訊
    監察譯文所載足以看出被告丙○○有對甲○○提供製造毒品
    之相關資訊之端倪，其事後於本院審理時證稱丙○○未協助
    突破製造安非他命的技術云云，亦係迴護被告丙○○之詞，
    不足採信。
  (五)刑法關於正犯、幫助犯之區別，係以其主觀之犯意及客觀之
    犯行為標準，凡以自己犯罪之意思而參與犯罪，無論其所參
    與者是否係犯罪構成要件之行為，皆為正犯。以幫助他人犯
    罪之意思而參與犯罪，其所參與者，苟係犯罪構成要件之行
    為，亦為正犯。以幫助他人犯罪之意思而參與犯罪，所參與
    者又為犯罪構成要件以外之行為，則為幫助犯（最高法院97
    年度台上字第6830號判決意旨參照）。本件被告丙○○並未
    參與甲○○製造甲基安非他命之行為，其雖借款給甲○○製
    造毒品，惟依甲○○於原審行準備程序時陳稱：「我跟他是
    朋友關係，我並沒有跟他說如果製毒成功的話會給他什麼報
    酬，但是我有說如果有成功的話『不會失他的禮』（按係台
    語）」（見原審卷第37頁）；於檢察官偵查時證稱：「（如
    果製造成功，你與丙○○如何分利得？）沒有談到這個問題
    」等語觀之，被告丙○○並非與甲○○共同投資製造毒品，
    因此僅能論以幫助犯。
  (六)綜上所述，被告丙○○幫助甲○○製造第二級毒品甲基安非
    他命未遂之事證明確，犯行堪以認定，所辯委無可採。
三、按甲基安非他命為毒品危害防制條例第2 條第2 項第2 款規
    定之第二級毒品，未經許可，不得製造。原審同案被告甲○○著手製造甲基安非他命之行為，尚未製得可供施用之甲基
    安非他命結晶即為警查獲，核其所為，係犯毒品危害防制條
    例第4 條第6 項、第2 項之製造第二級毒品罪未遂罪；被告
    丙○○係同條項之幫助犯，依刑法第30條第2 項之規定減輕
    其刑，再依刑法第25條第2 項規定減輕其刑，並遞減之。公
    訴人認其與甲○○係製造第二級毒品罪之共同正犯，尚有未
    洽。
四、原審認被告丙○○犯罪事證明確，據以論罪科刑，固非無見
    ，惟被告丙○○所為係幫助製造第二級毒品未遂，原判決認
    係共同製造未遂，尚有未洽，被告丙○○上訴意旨否認犯行
    ，指摘原判決不當雖無理由，惟原判決既有上開瑕疵，自應
    由院將原判決關於被告丙○○部分撤銷改判。爰審酌被告丙○○前有肅清煙毒條例前科，目前假釋中，有臺灣高等法院
    被告前案紀錄表1 份在卷可稽，明知甲○○借用資金係為購
    買製造第二級毒品甲基安非他命之工具，從事毒品製造行為
    ，仍予借予資金復提供製毒品之資訊等犯罪情節，於原審審
    理時坦承犯行，尚有悔意之犯後態度等一切情狀，爰從輕量
    處如主文第二項所示之刑。又本件被告丙○○與甲○○係幫
    助犯與正犯之關係，並非共同正犯，已如上述，是就扣案附
    表所示毒品及器具即無在被告楊源所宣告之主刑下，併予宣
    告沒收之必要，故不予宣告沒收。
乙、乙○○無罪上訴駁回部分：
一、公訴意旨另以：乙○○與丙○○、甲○○、「何仔」，共同
    基於製造第二級毒品甲基安非他命之犯意聯絡，由乙○○提
    供房屋供被告甲○○製造成第二級毒品甲基安非他命，並於
    製毒期間負責看守、把風，因認被告乙○○所為，涉犯係毒
    品危害防制條例第4 條第6 項、第2 項之製造第二級毒品罪
    未遂罪。
二、按犯罪事實應依證據認定之，無證據不得認定犯罪事實；又
    不能證明被告犯罪者，應諭知無罪之判決，刑事訴訟法第15
    4 條第2 項、第301 條第1 項分別定有明文。次按，認定犯
    罪事實所憑之證據，雖不以直接證據為限，間接證據亦包括
    在內，然而無論直接證據或間接證據，其為訴訟上之證明，
    須於通常一般之人均不致有所懷疑，而得確信其為真實之程
    度者，始得據為有罪之認定（最高法院76年台上字第4986號
    判例參照）。本件公訴人認被告乙○○涉犯毒品危害防制條
    例第4 條第6 項、第2 項之製造第二級毒品罪未遂罪，係係
    以被告乙○○於調查站及偵查中之供述及如附表所示之物等
    為主要依據。訊據被告乙○○固坦承提供系爭房屋予被告甲○○使用之事實，惟堅決否認有何製造第二級毒品犯行，辯
    稱：在本案發生前伊與甲○○曾前往系爭房屋，因甲○○見
    該處空曠，向伊借用要放置物品，伊遂答應借給甲○○使用
    ，不知甲○○借用該處是要製造甲基安非他命。嗣後伊與甲○○前往該處，是在種菜及割草，並非在該處擔任把風之工
    作，雖有聞到臭味，經詢問甲○○後，甲○○亦告以是在做
    藥水，伊不知甲○○是在製造甲基安非他命等語。
三、被告乙○○將其所有位於彰化縣埤頭鄉○○村○○路196 號
    祖厝借給甲○○使用後，嗣經警在該處被查獲並扣得如附表
    所示之物之事實，業據被告乙○○供承不諱，核與甲○○於
    調查站、檢察官偵查中及原審審理中證述情節相符，並有照
    片7 幀附卷可稽，復有扣案如附表之物可憑，堪以認定。被
    告乙○○雖於本案查獲時在現場，則被告乙○○究有無分擔
    製造甲基安非他命之行為？抑或與甲○○有無犯意之聯絡？
    亦即被告乙○○將該處借予甲○○時，是否已知悉甲○○將
    該處作為從事製造甲基安非他命？及在甲○○製毒期間擔任
    把風工作？
四、經查：
  (一)原審同案被告甲○○於原審審理中證稱：「（被查獲地點是
    何人所有？）乙○○所有」、「（既然查獲地點是乙○○所
    有，為何你會到那邊去配置苯胛酸液體？）我跟乙○○是朋
    友，有一次週休時，我和乙○○去現場玩，我看到現場無人
    居住，我就跟乙○○提及，要借該處放置物品」、「（乙○○知道你在該處做何事嗎？）我跟他說要用苯胛酸去提煉氨
    基酸，沒有說到要製造安非他命」等語（見原審卷第144 頁
    ）。足見被告乙○○將該處借予甲○○時，並不知甲○○係
    在該處內製造甲基安非他命使用，亦無證據證明被告乙○○
    將該處借用甲○○時，即已知甲○○在該處，係要製造第二
    級毒品甲基安非他命使用。再者，甲○○於調查局航業海員
    調查處高雄站調查時證稱：「我與乙○○是因為10幾年前因
    作生意而結識，一個多月前，因為我沒有地方居住，所以我
    與他共同分擔他在台中縣太平市○○○○街80號住處之房租，
    並與他同住，他會出現在彰化縣埤頭鄉○○村○○路196 號
    是因為該址是乙○○的老家，是他借給我製造安非他命使用
    ，他完全沒有參與我製造甲基安非他命之過程」等語（見偵
    卷第24-25 頁）；於檢察官偵查中證稱；「乙○○在現場拔
    草」等語（見偵查卷第70頁）；於原審審理中證稱：「（你
    在現場製作苯胛酸時，乙○○在屋內和你一起？）沒有，他
    在屋外，他在外面種菜、整理菜園」、「（乙○○有無和你
    一起參與製造安非他命？）沒有」、「（乙○○有無看到你
    有化學書籍？）乙○○從來不看書。我不知道乙○○如何得
    知我有化學書籍」、「（乙○○七、八次都跟你到現場，都
    有進入屋內，看見你化學工具，有無問你做何用？）他只有
    進去冰箱拿東西」、「（乙○○有無問你為何不住在太平市
    ，而要住在偏遠的現場？）沒有」、「（那為何要借你住？
    ）我沒有住那邊，我都是當天來回」、「（那乙○○為何要
    跟你去現場7 、8 次？而不是把鑰匙交給你？）不知道」、
    「（依照現場的物品及製造毒品的程序、步驟，你可以一人
    獨立完成，是否需要人幫助？）我一人即可完成，不需他人
    協助。但我正在測試中」等語（見原審卷第145-147 頁）。
    證人即查獲之調查員丁○○於原審審理中證稱：「我在現場
    埋伏時，有看到乙○○在屋外以及屋外旁邊草地上，並沒有
    看到乙○○有在盤查、通風報信可疑之人；且在逮捕乙○○
    時，乙○○的位置是在屋外，並無劇烈、強烈的舉動」等語
    （見原審卷第139-142 頁）。而依卷內查獲照示顯示，系爭
    房屋外確係有草地及種菜（見偵卷第60頁），足見被告乙○○並未參與製造甲基安非他命之過程，在現場時亦無盤查通
    風報信可疑之人，且在查獲時，被告乙○○係在屋外，並曾
    在屋外旁之草地上，則被告乙○○辯稱：雖與被告甲○○一
    同前往該處，目的是要種菜及割草，並非擔任把風工作等語
    ，即非完全無可能。是被告乙○○是否確有公訴意旨所稱於
    被告甲○○製毒期間擔任把風工作，尚非無疑。則本案在無
    其他確切證據足證被告乙○○有擔任把風之行為，自不得僅
    以被告乙○○於本案查獲時在屋外，即推論其在擔任把風之
    行為，遽為被告乙○○必有共同參與製造毒品之推論。
  (二)原審同案被告甲○○於原審審理時另證稱：「乙○○在現場
    因聞到異味，請我不要從事不法行」為等語（見原審卷第14
    8 頁），是公訴人認被告乙○○與被告甲○○就製造第二級
    毒品甲基安非他命間有意思聯絡，即乏依據，且亦無證據足
    以證明被告乙○○就上開製造第二級毒品甲基安非他命行為
    ，有與甲○○事前謀議，尚難遽認被告乙○○與被告甲○○
    間有製造第二級毒品甲基安非他命之犯意聯絡。
  (三)證人即調查員丁○○於原審審理時固證稱：「（你當時有無
    發現被告乙○○在屋外注意往來行人及可疑車輛之動作？）
    他在屋外自然會有左右張望的動作，在注意的對象，因為現
    場外是鄉村○道路，我們自然認為乙○○有把風的行為」、
    「（現場扣得的物品於通常沒有接觸毒品之人，在外觀上能
    否發現物品是做何用？）我認為正常人都會知道，因為那些
    器材擺在一起，正常人都會直覺反應是毒品，而且有臭味」
    等語（見原審卷第140 頁）。惟如上所述，並無證據證明被
    告乙○○提供房屋時，即已知悉甲○○使用該房屋是要從事
    製造第二級毒品甲基安非他命，以及在現場擔任把風之工作
    ，且被告乙○○僅國小畢業（見偵查卷第49頁），智識程度
    非高，亦無毒品前科，有臺灣高等法院被告前案紀錄表附卷
    可參（見原審卷第25-30 頁），則其智識程度及經歷，尚難
    遽以推論被告乙○○目睹如附表之物品，或聞到異味時，即
    可認識被告甲○○係在製造甲基安非他命。況細譯證人丁○○上開所證，亦係個人臆測之詞，在無其他證據佐憑之下，
    尚難援為不利被告乙○○之認定。
  (四)原審同案被告甲○○於原審審理時雖又證稱：「查獲現場有
    酸味，且有放置化學藥品等物，乙○○看到後，曾向我質疑
    ，我告知他是在製造氨基酸所產生之酸臭味，他有懷疑我是
    在製毒」等語，然亦同時證稱：「乙○○沒有將懷疑我在製
    毒的想法告訴我，且他叫我不要從事不法行為」等語（見原
    審卷第148 頁），惟既係向甲○○提出質疑，亦僅係懷疑而
    非知悉甲○○係在製造毒品，且甲○○既已向被告乙○○解
    釋並非製造毒品，自難認被告乙○○有明知甲○○係在製造
    甲基安非他命而仍繼續提供其房舍供甲○○製造毒品之用或
    有不違背其本意之間接故意，且被告乙○○既未將懷疑製毒
    之想法告知甲○○，則甲○○上開所證，亦係臆測之詞，亦
    難援引為不利於被告乙○○事實認定之依據。
  (五)綜上，雖足以證明被告乙○○有提供其所有房屋予甲○○使
    用，且其於警方查獲時亦在現場，然依卷附上開事證，並不
    足以證明其係知悉甲○○係用以製造甲基安非他命，亦無確
    切之證據足證被告乙○○有擔任把風之行為。查獲地點雖有
    附表所示之設備、原料及化學物品等物，且甲○○在製造過
    程會產生異味，然依被告乙○○之智識程度及經歷，難以推
    論其目睹如附表之物品，或聞到異味時，即可認識甲○○係
    在製造第二級毒品甲基安非他命，因此，亦不能以此即推認
    被告乙○○與甲○○具有製造毒品之犯意聯絡及行為分擔。
五、綜上所述，公訴人就被告乙○○部分所提出之證據，或其指
    出證明之方法，尚未達於一般人均得以確信為真實而無合理
    懷疑之程度，揆諸前揭法條及判例意旨，既不能證明犯罪，
    自應為被告乙○○無罪之諭知。
六、原審因認被告乙○○之犯罪尚屬不能證明，而為其無罪之諭
    知，經核與法並無不合，檢察官上訴意旨雖以：證人即同案
    被告甲○○於審理時證稱：「（你向乙○○借的時間為何？
    ）97年6 月，詳細時間不清楚」、「（你從6 個月份向乙○○借該處到被查獲，你去幾次？）大約7 、8 次」、「（你
    去的次數，乙○○都有陪同你去嗎？）有」、「（既然乙○○有聞到臭味，且和平常的味道不同，乙○○有無質疑你在
    作不法事情、要你小心、不要連累他等？）依常理被告乙○○應知道我在作違法行為，要說完全不知情也講不過去」、
    「（乙○○沒有向你收取場地費用，是何原因？）我的意思
    是如果我有作成的話，就不會失你的禮」、「（乙○○有無
    把懷疑你在製毒的想法告訴你？）沒有，乙○○只是叫我不
    要亂搞」等語。依證人甲○○上開所證，被告乙○○自97年
    6 月起，至同年查獲之97年7 月31日止，時間長達1 個月，
    並陪同甲○○多次到祖厝達7 、8 次，期間亦聞到異味，並
    叫甲○○不要亂搞，其主觀上縱未達於明知並有意使其發生
    之直接故意程度，亦已達預見其發生，而其發生不違背其本
    意之不確定故意程度。原審判決以被告乙○○未將懷疑製毒
    之想法告知甲○○，並認此為臆測之詞，卻忽視依一般人社
    會生活經驗，在此情況下，均會懷疑此舉為不法行為，即便
    是同案被告，亦作如此推測，且扣案之製毒器具，數量甚多
    ，若謂屋主進出房屋多次，均視若無睹置若罔聞，亦有違常
    情，原判決僅以證人其中其一證詞，認定其為臆測之詞，全
    盤推翻其他現有之證據，顯有違經驗法則，尚難令人折服等
    語，指摘原判決關於被告乙○○部分不當。按扣案物品雖多
    ，固有扣押物品清單及照片在卷可憑，惟如上所述，被告乙○○僅係國民小畢業，知識程度非高，且其提出質疑時，甲○○亦已向其解釋，則其誤信甲○○所言亦非無可能，何況
    ，甲○○僅向其借用，未允予報酬或其利潤，而製造毒品之
    罪毒甚重，如被告乙○○知情或有確切之懷疑，在無任何確
    切之利益下，衡情應無繼續提供之理，因此，檢察官所提上
    開事證，仍不足以證明被告乙○○係明知或已預見而不違背
    其本意，仍難為被告乙○○不利之認定，是檢察官執上開事
    由，指摘原判決關於被告乙○○部分不當，惟無理由，應予
    駁回。
據上論結，應依刑事訴訟法第368 條、第369 條第1 項前段、第
364 條、第299 條第1 項前段，毒品危害防制條例第4 條第6 項
、第2 項，刑法第11條前段、第25條第2 項、第30條，判決如主
文。
本案經檢察官李門騫到庭執行職務。
中    華    民    國    98    年    9     月    2     日
                   刑事第四庭   審判長法  官  蕭權閔
                                      法  官  陳吉雄
                                      法  官  李嘉興
以上正本證明與原本無異。
檢察官及被告丙○○如不服本判決，應於判決送達後10日內向本
院提出上訴書狀，其未敘述上訴理由者，並得於提起上訴後10日
內向本院補提理由書狀（均須按他造當事人之人數附繕本）「切
勿逕送上級法院」。
中    華    民    國    98    年    9     月    2     日
                                      書記官  郭榮芳
   附表：
 ┌──┬───────┬───┬────────────────┬─────┐
 │編號│物品          │數量  │送驗結果                        │扣押物編號│
 │    │              │      │                                │          │
 ├──┼───────┼───┼────────────────┼─────┤
 │１  │甲基安非他命水│1桶   │甲基安非他命、氯（假）麻黃素、麻│壹-35-3   │
 │    │溶液          │      │黃素（淨重約7100公克，空桶重約90│          │
 │    │              │      │0 公克，甲基安非他命純度為1.44% │          │
 │    │              │      │、純質淨重計102.24公克）        │          │
 ├──┼───────┼───┼────────────────┼─────┤
 │２  │甲基安非他命水│1桶   │甲基安非他命（淨重約5600公克、桶│壹-35-4   │
 │    │溶液          │      │淨重約900 公克，甲基安非他命純度│          │
 │    │              │      │為0.04% 、純質淨重計2.24公克）  │          │
 ├──┼───────┼───┼────────────────┼─────┤
 │３  │分液漏斗      │3個   │甲基安非他命、麻黃素、氯（假）麻│壹-13     │
 │    │              │      │黃素等成分殘留。                │          │
 │    │              │      │                                │          │
 │    │              │      │                                │          │
 ├──┼───────┼───┼────────────────┼─────┤
 │４  │水溶液        │1桶   │麻黃素成分殘留。                │壹-35-5   │
 ├──┼───────┼───┼────────────────┼─────┤
 │５  │錐形瓶        │1支   │麻黃素成分殘留。                │壹-5      │
 │    │（即編號3 部分│      │                                │          │
 │    │）            │      │                                │          │
 ├──┼───────┼───┼────────────────┼─────┤
 │６  │玻璃漏斗      │3支   │麻黃素成分殘留。                │壹-12     │
 │    │              │      │                                │          │
 ├──┼───────┼───┼────────────────┼─────┤
 │７  │加氫反應器    │4組   │麻黃素成分殘留。                │壹-29     │
 │    │（即編號2 部分│      │                                │          │
 │    │）            │      │                                │          │
 ├──┼───────┼───┼────────────────┼─────┤
 │８  │水溶液        │1桶   │                                │壹-35-1   │
 ├──┼───────┼───┼────────────────┼─────┤
 │９  │水溶液        │1桶   │                                │壹-35-2   │
 │    │              │      │                                │          │
 ├──┼───────┼───┼────────────────┼─────┤
 │１０  │水溶液        │1桶   │                                │壹-35-6   │
 ├──┼───────┼───┼────────────────┼─────┤
 │  │水溶液        │1桶   │                                │壹-35-7   │
 │    │              │      │                                │          │
 ├──┼───────┼───┼────────────────┼─────┤
 │  │水溶液        │1桶   │                                │壹-35-8   │
 │    │              │      │                                │          │
 ├──┼───────┼───┼────────────────┼─────┤
 │  │水溶液        │1桶   │                                │壹-35-9   │
 │    │              │      │                                │          │
 ├──┼───────┼───┼────────────────┼─────┤
 │  │水溶液        │1桶   │                                │壹-35-10  │
 ├──┼───────┼───┼────────────────┼─────┤
 │15  │錐形瓶        │3支   │                                │壹-5      │
 │    │（即編號1 、2 │      │                                │          │
 │    │、4部分）     │      │                                │          │
 ├──┼───────┼───┼────────────────┼─────┤
 │16  │加氫反應器    │3組   │                                │壹-29     │
 │    │（即編號1 、3 │      │                                │          │
 │    │、4 部分）    │      │                                │          │
 ├──┼───────┼───┼────────────────┼─────┤
 │17  │陶瓷漏斗（大）│1個   │                                │壹-1      │
 ├──┼───────┼───┼────────────────┼─────┤
 │18  │陶瓷漏斗（小）│1個   │                                │壹-2      │
 ├──┼───────┼───┼────────────────┼─────┤
 │19  │大燒瓶        │1個   │                                │壹-3      │
 ├──┼───────┼───┼────────────────┼─────┤
 │20  │冷凝管        │3支   │                                │壹-4      │
 ├──┼───────┼───┼────────────────┼─────┤
 │21  │溫度計        │2支   │                                │壹-6      │
 ├──┼───────┼───┼────────────────┼─────┤
 │22  │攪拌棒        │2支   │                                │壹-7      │
 ├──┼───────┼───┼────────────────┼─────┤
 │23  │燒杯          │10個  │                                │壹-8      │
 │    │              │      │                                │          │
 ├──┼───────┼───┼────────────────┼─────┤
 │24  │塑膠軟管      │1組   │                                │壹-9      │
 ├──┼───────┼───┼────────────────┼─────┤
 │25  │點滴管        │2支   │                                │壹-10     │
 ├──┼───────┼───┼────────────────┼─────┤
 │26  │玻璃導管      │10支  │                                │壹-11     │
 │    │              │      │                                │          │
 ├──┼───────┼───┼────────────────┼─────┤
 │27  │濾紙          │1盒   │                                │壹-14     │
 ├──┼───────┼───┼────────────────┼─────┤
 │28  │試紙          │2盒   │                                │壹-15     │
 ├──┼───────┼───┼────────────────┼─────┤
 │29  │曝曬紙        │1包   │                                │壹-16     │
 ├──┼───────┼───┼────────────────┼─────┤
 │30  │電子磅秤      │1個   │                                │壹-17     │
 ├──┼───────┼───┼────────────────┼─────┤
 │31  │普通磅秤      │1個   │                                │壹-18     │
 ├──┼───────┼───┼────────────────┼─────┤
 │32  │加熱器        │1個   │                                │壹-19     │
 ├──┼───────┼───┼────────────────┼─────┤
 │33  │真空馬達含軟管│1具   │                                │壹-20     │
 ├──┼───────┼───┼────────────────┼─────┤
 │34  │口罩          │2個   │                                │壹-21     │
 ├──┼───────┼───┼────────────────┼─────┤
 │35  │護目鏡        │2個   │                                │壹-22     │
 ├──┼───────┼───┼────────────────┼─────┤
 │36  │瓦斯爐具      │1組   │                                │壹-23     │
 ├──┼───────┼───┼────────────────┼─────┤
 │37  │氫氣瓶含壓力表│2支   │                                │壹-24     │
 ├──┼───────┼───┼────────────────┼─────┤
 │38  │瓦斯罐        │5個   │                                │壹-25     │
 ├──┼───────┼───┼────────────────┼─────┤
 │39  │壓力表        │1組   │                                │壹-26     │
 ├──┼───────┼───┼────────────────┼─────┤
 │40  │橡膠手套      │1付   │                                │壹-27     │
 ├──┼───────┼───┼────────────────┼─────┤
 │41  │粗鹽          │1鍋   │                                │壹-28     │
 ├──┼───────┼───┼────────────────┼─────┤
 │42  │壓力鍋        │1個   │                                │壹-30     │
 ├──┼───────┼───┼────────────────┼─────┤
 │43  │小馬達        │2個   │                                │壹-31     │
 ├──┼───────┼───┼────────────────┼─────┤
 │44  │活性碳        │1瓶   │                                │壹-32     │
 ├──┼───────┼───┼────────────────┼─────┤
 │45  │撈取濾網      │3付   │                                │壹-33     │
 ├──┼───────┼───┼────────────────┼─────┤
 │46  │不銹鋼煮鍋    │4個   │                                │壹-34     │
 ├──┼───────┼───┼────────────────┼─────┤
 │47  │長方形鐵盤    │1個   │                                │壹-36     │
 ├──┼───────┼───┼────────────────┼─────┤
 │48  │冰箱          │1台   │                                │壹-37     │
 ├──┼───────┼───┼────────────────┼─────┤
 │49  │化學藥品(20罐)│1箱   │氫化銨、碳酸氫鈉、醋酸鈉、氫氧化│壹-37-1   │
 │    │              │      │鈉、鎂粉、鹽酸、碘、碘化鉀、紅磷│          │
 │    │              │      │、酒石酸、碳酸鈉、硫代硫酸鈉、硝│          │
 │    │              │      │酸鉀等。                        │          │
 │    │              │      │                                │          │
 │    │              │      │                                │          │
 ├──┼───────┼───┼────────────────┼─────┤
 │50  │化學藥品(20罐)│1箱   │鹽酸、硝酸、亞硫醯二氯          │壹-37-2   │
 │    │              │      │                                │          │
 ├──┼───────┼───┼────────────────┼─────┤
 │51  │化學藥品(20罐)│1箱   │醋酸、醋酸酐、環己酮、苯、丁酮、│壹-37-3   │
 │    │              │      │特- 丁醇、丙酮、福馬林、氨水等。│          │
 │    │              │      │                                │          │
 │    │              │      │                                │          │
 ├──┼───────┼───┼────────────────┼─────┤
 │52  │化學藥品(12罐)│1箱   │鎂粉、硫酸銨、氫化銨、碳酸鈉、碳│壹-37-4   │
 │    │              │      │酸氫鈉、三氧化二鉍、硫酸鋇、氫氧│          │
 │    │              │      │化鈉等。                        │          │
 │    │              │      │                                │          │
 ├──┼───────┼───┼────────────────┼─────┤
 │53  │化學藥品(12罐)│1箱   │亞硫醯二氯、雙氧水、氧化鎂、氫氧│壹-37-5   │
 │    │              │      │化鉀、氯化銨、錫、鋅等。        │          │
 │    │              │      │                                │          │
 ├──┼───────┼───┼────────────────┼─────┤
 │54  │化學藥品(12罐)│1箱   │鈀金、硫酸、氧化鋁鋰、氯化鈰、鋰│壹-37-6   │
 │    │              │      │、苦味酸、氯化銨、四丁基錫、鹽酸│          │
 │    │              │      │、乙醯苯等。                    │          │
 │    │              │      │                                │          │
 ├──┼───────┼───┼────────────────┼─────┤
 │55  │化學藥品(7罐) │1箱   │亞硫醯二氯、酒精等。            │壹-37-7   │
 ├──┼───────┼───┼────────────────┼─────┤
 │56  │筆記本、便條紙│1本、1│                                │壹-38     │
 │    │              │張    │                                │          │
 ├──┼───────┼───┼────────────────┼─────┤
 │57  │安毒製成教材  │1冊   │                                │壹-40     │
 │    │              │      │                                │          │
 ├──┼───────┼───┼────────────────┼─────┤
 │58  │手機（含晶片卡│2支   │                                │壹-39     │
 │    │）            │      │                                │          │
 └──┴───────┴───┴────────────────┴─────┘
附錄本件判決論罪科刑法條：
毒品危害防制條例第4條
製造、運輸、販賣第一級毒品者，處死刑或無期徒刑；處無期徒
刑者，得併科新臺幣 1 千萬元以下罰金。
製造、運輸、販賣第二級毒品者，處無期徒刑或7年以上有期徒
刑，得併科新臺幣 7 百萬元以下罰金。
製造、運輸、販賣第三級毒品者，處5年以上有期徒刑，得併科
新臺幣 5 百萬元以下罰金。
製造、運輸、販賣第四級毒品者，處3年以上10年以下有期徒刑
，得併科新臺幣 3 百萬元以下罰金。
製造、運輸、販賣專供製造或施用毒品之器具者，處1年以上7年
以下有期徒刑，得併科新臺幣 1 百萬元以下罰金。
前5項之未遂犯罰之。
刑法第25條
已著手於犯罪行為之實行而不遂者，為未遂犯。
未遂犯之處罰，以有特別規定者為限，並得按既遂犯之刑減輕之
。
刑法第30條
幫助他人實行犯罪行為者，為幫助犯。雖他人不知幫助之情者，
亦同。
幫助犯之處罰，得按正犯之刑減輕之。


司法院資訊處製作；財團法人民間司法改革基金會備份。
